【裁判字號】    98,消債抗,164
【裁判日期】    980814
【裁判案由】    清算事件
【裁判全文】
臺灣板橋地方法院民事裁定  98年度消債抗字第164號
抗  告  人  甲○○
上列抗告人因消費者債務清理條例事件，聲請清算，對中華民國
98年4 月21日本院97年度消債清字第100 號裁定提起抗告，本院
裁定如下：
    主  文
原裁定廢棄。
抗告人甲○○自中華民國九十八年八月十八日下午四時起開始清
算程序，並同時終止清算程序。
    理  由
一、抗告意旨略以：(一)抗告人目前並無工作收入，並育有3 名子
    女，生計皆賴親友以每月新臺幣（下同）12,000元接濟。原
    審認抗告人於前置協商時「巧立名目製造其1 人獨立負擔所
    有家庭開銷之假象，顯未盡收支狀況之真實說明義務」，惟
    觀原裁定第4 頁「友邦公司承辦人員於97年7 月16日撥打抗
    告人之行動電話與其聯絡，內容為『CH親接，詢問收入來源
    （CH收入切結書寫0） ，CH云靠家人朋友接濟，以離婚獨立
    扶養3 個小孩』」云云，顯見抗告人非如原裁定所認，未盡
    收支狀況之真實說明義務，抗告人面對金融機構之詢問，仍
    秉持誠信原則，告知承辦人員當下處境，原審所認巧立名目
    之說，自無所憑。(二)又抗告人生計來源皆賴親友接濟，自應
    認每月收入僅12,000元，惟友邦國際信用卡股份有限公司（
    下稱友邦公司）所提出之二階段還款方式指明第一階段還款
    金額為5,000 元，參照內政部社會司公布98年度臺灣省每人
    每月最低生活費9,829 元觀之，抗告人一家四口每月基本生
    活必要支出已達39,316元，而抗告人仍審慎評估自身生活支
    出，並願以每月清償2,000 元至3,000 元，顯見抗告人清償
    債務之決心，況金融機構所云之二階段還款方式並未詳告抗
    告人於第二階段應償還之金額，是抗告人對第二階段還款是
    否可得清償、親友接濟是否長久而抱有遲疑，並無違常，則
    未即應允前置協商，洵屬未及思慮。(三)另抗告人前非依金融
    主管機關協調成立之中華民國銀行公會會員辦理消費金融案
    件無擔保債務協商機制而與最大債權金融機構成立協商，而
    係申請前置協商，惟依「行政院金融監督管理委員會」及「
    中華民國銀行商業公會全國聯合會」所提供之「個別協商一
    致性方案」與「債務協商變更還款條件方案」皆係針對95年
    度一致性協商而擬定，甚可謂係因應消費者債務清理條例之
    施行而研擬之協商方式，然對於如前置協商不成立之抗告人
    ，並未提供相對的協商方式，令抗告人於協商不成立後，進
    退維谷，而原裁定以「如認原前置協商還款條件仍屬過苛，
    自非不得再與其債權銀行進行協商」，顯無所憑，則原審於
    抗告人現處進退維谷之情況，仍遽以駁回，顯仍置抗告人於
    債務深淵中自生自滅，自非無違消費者債務清理條例之立法
    目的，爰提起抗告，請求廢棄原裁定並准予抗告人開始清算
    程序等語。
二、原裁定駁回抗告人之聲請，無非係以：抗告人於前置協商程
    序時，巧立名目製造其一人需獨立負擔所有家庭開銷之假象
    ，未盡收支狀況之真實說明義務；又其於申請協商時填載還
    款方案為每月可還款4,725 元，應係自行斟酌且評估其經濟
    狀況及還款能力後所為，嗣經友邦公司提出二階段還款方案
    ，前6年每月還款5,000元，與其自行評估之清償金額差異甚
    微，抗告人竟又改稱因家人無法幫忙，故無法繳款，每月僅
    能負擔2,000元至3,000元云云，對家人是否願意資助以償債
    ，並其得負擔之還款方案說詞反覆不一，顯有違誠信協商之
    原則；且抗告人僅藉詞為照顧小孩，無法工作云云，全然置
    自身債務於不顧，顯無就所負債務與金融機構進行債務清理
    程序之誠意，亦難認無利用清算程序規避債務之道德風險；
    再者，抗告人既於聲請協商時填載每月可還款4,725 元，應
    係自行斟酌且評估其經濟狀況及還款能力後所為還款方案之
    主張，有如前述，而友邦公司提出二階段還款方案，前6 年
    每月還款5,000 元（6 年後聲請人之子女均已就學，抗告人
    自得正常工作以增收入來源），與其自行評估之清償金額差
    異甚微，且抗告人亦向友邦公司承辦人員自承家人有每月接
    濟12,000元，上開還款條件，應屬抗告人所得負擔；況且，
    抗告人年僅36歲，年壯力富，乃具有勞動能力之人，現今社
    會經濟型態多元，工作種類之選擇亦豐富、多樣化，抗告人
    如積極尋找以適增收入來源，應有清償之能力，實難認其有
    不能清償債務之情事。
三、按消費者債務清理條例之立法目的，乃在於使陷於經濟上困
    境之消費者，得分別情形依本條例所定重建型債務清理程序
    （更生）或清算型債務清理程序（清算）清理債務，藉以妥
    適調整債務人與債權人及其他利害關係人之權利義務關係，
    保障債權人之公平受償，並謀求消費者經濟生活之更生機會
    ，從而健全社會經濟發展。準此，債務人若能透過債務清理
    程序解決債務，且客觀上並無濫用更生或清算程序等可能致
    生道德上風險之情事者，自應令其有進入本條例所定債務清
    理程序之機會。次按債務人不能清償債務或有不能清償之虞
    者，得依本條例所定更生或清算程序，清理其債務，消費者
    債務清理條例第3 條定有明文。是債務人如有該條所定不能
    清償或有不能清償之虞之情形，即得聲請更生或清算，並未
    以履行金融機關之協商條件有困難為要件，且債務人是否同
    意協商條件，乃債務人之自由，亦非聲請更生或清算之要件
    （參見臺灣高等法院暨所屬法院97年法律座談會民事類提案
    第46號研討結果所採甲說之意旨）。再按法院開始清算程序
    之裁定，應載明其年、月、日、時，並即時發生效力；債務
    人之財產不敷清償清算程序之費用時，法院應裁定開始清算
    程序，並同時終止清算程序，同條例第83條第1 項、第85條
    第1 項亦規定甚明。
四、經查，本件抗告人所負無擔保債務總額共1,547,937 元，有
    抗告人所提出之債權人清冊及財團法人金融聯合徵信中心事
    人綜合信用報告在卷可稽（見原審卷第7 至8 頁、第15至24
    頁），其於97年7 月間，依消費者債務清理條例第151 條第
    1 項規定，向最大債權金融機構友邦公司申請前置協商，經
    友邦公司綜合評估後，認抗告人「無法負擔任何還款方案」
    ，未與抗告人達成協議，而於97年8 月26日以書面通知抗告
    人前置協商不成立，亦有抗告人提出之前置協商不成立通知
    書影本在卷可憑（見原審卷第13頁）；又抗告人94、95、96
    年均無任何收入，名下財產僅有西元1995年（即民國84年）
    出廠之汽車1 輛，復有財政部臺北市國稅局94至96年度綜合
    所得稅各類所得資料清單、財產歸屬資料清單在卷可考（見
    原審卷第95頁至第98頁），可見抗告人於原審主張其並無收
    入，每月僅靠家人接濟12,000元一節非虛，則以抗告人所負
    上開債務總額與其日常生活需賴家人接濟之情形觀之，其無
    法與友邦公司成立前置協商，係屬因不能清償債務所致，應
    屬無疑。
五、次查，抗告人陳報其於93年與前夫離婚後，目前與同居人林
    宏儀育有三名子女，有其提出之戶籍謄本在卷可證（見原審
    卷第29至30頁），而觀其三名子女分別為94年9 月24日、95
    年12月21日、97年4 月23日出生，均屬年幼需母照顧之稚齡
    子女，則抗告人陳稱其需照料子女而無法工作，並非無稽，
    尚難以抗告人年僅36歲，屬年壯力富具具有勞動能力之人，
    而遽認其有清償債務之能力。再查，抗告人於97年6 月12日
    向友邦公司聲請前置協商時，雖在「前置協商申請人財產及
    收入狀況說明書」之建議債務清償方案欄記載「每月可還款
    金額$4,725元」，然綜觀其所填載其餘內容，除財產目錄欄
    記有一輛1995年份之汽車外，每月收入明細欄「無」，每月
    支出明細欄記載生活費支出「7,400 元」，生計費支出「6,
    440 元」，扶養費支出「7,400 元」，且97年6 月20日填寫
    之「前置協商入切結書」亦記載：職業「無（單親媽媽）」
    ，收入來源「靠親人接濟」，每月收入新台幣「0 」元，嗣
    友邦公司承辦人員多次與抗告人電話聯絡協商事宜，其中97
    年7 月16日內容為：「CH（按即抗告人）親接，詢問收入來
    源（CH收入切結書寫0） ，CH云靠家人朋友接濟，已離婚獨
    立扶養3 個小孩……CH云負債家人有意幫忙償還，所以來辦
    前置協商，我方請CH估算每月收到的接濟費用總額，並與家
    人確認願意代償的金額後再來電回覆，CH允諾」；97年7 月
    21日內容為：「CH云家人不願意代償，每月家人接濟12,000
    元，因為要照顧小朋友，所以沒有清償能力，提供18 0期，
    利率0%，每期8,424 元，CH云連5,000 元都沒有辦法繳，小
    孩子的奶粉錢就不只這些，無法付款，兩階段也不考慮，我
    方詢問CH是否要撤件，CH云願意來面談……CH云真的沒有辦
    法繳款」；97年7 月23日第一次內容為：「CH宣稱為了小孩
    想出面償還債務，現無法還款的原因也是因為要養小孩，CH
    堅稱因無照顧小孩，所以無法外出工作，又要求金融機構接
    受她不定時償還每月2~3 千，我方已明確告知欠款是CH本身
    要負擔的責任，不可以推給家人，以家人無法幫忙為理由來
    當作無法處理債務的原因，CH表明不願意處理，云物價上漲
    ，要給小孩最好的營養，所以無法同意任何方案，不願意再
    協商下去」；97年7 月23日第二次內容為：「CH親接，我方
    詢問申請表單內有寫CH可每月償還4,725 元，告知可兩階段
    處理，前6 年每月5,000 元，CH云現在奶粉漲價，營養品也
    漲價，僅能每月還2~3 千，CH表示現在以小孩為重，她沒辦
    法想這麼多，因為家人無法幫忙，所以無法繳款…」等語，
    此有友邦公司98年1 月6 日友清字第0971231006號函所附之
    前置協商申請電話記錄及申請文件影本在卷可佐（見原審卷
    第79至90頁），可見抗告人申請前置協商並未隱瞞其財產及
    收入狀況，且雖先填載每月可還款4,725 元，然之後於與友
    邦公司承辦人員協商過程中，因家人不願代償，僅每月接濟
    12,000元，抗告人無法負擔每月原欲清償之4,725 元，表明
    希望能夠每月償還2,000 元至3,000 元，更無法負擔友邦公
    司所提提出前6 年每月還款5,000 元之二階段還款方案，以
    致協商不成立，至為灼然，是否可僅因前置協商未成立，即
    認定抗告人有利用清算程序逃避債務之道德風險，亦有可疑
    。
六、綜上，抗告人現有之財產與收入並不足以清償其債務，且已
    與最大債權金融機構進行前置協商而不成立，復無不能認其
    有利用清算程序以逃避債務之情事，則其聲請清算，與法即
    無不合，應予准許。原審駁回其清算之聲請，容有未合。抗
    告人提起本件抗告，求為廢棄原裁定，為有理由，爰由本院
    將原裁定廢棄，並裁准抗告人自98年8 月18日下午4 時開始
    清算程序。復觀諸上開財產歸屬資料清單所載，抗告人名下
    僅有殘值不多之84年份之汽車一輛，且目前並無工作之能力
    ，是參酌本件清算程序之情形，堪認抗告人之財產應不敷清
    償清算程序之費用，爰依前開規定裁定開始本件清算程序，
    並同時終止清算程序。
七、又法院終止清算程序後，抗告人之債務並非當然免除，仍應
    由法院斟酌消費者債務清理條例有關免責之規定，例如本條
    例第133 條、第134 條、第135 條等，依職權認定是否裁定
    免責，故法院終止清算程序後，抗告人雖有免責之機會，惟
    其財產不敷清償清算程序之費用如係因上述條例所定不可免
    責之事由所致，法院即非當然為免責之裁定，抗告人就其所
    負債務仍應負清償之責，附此敘明。
八、據上論結，本件抗告為有理由，依消費者債務清理條例第83
    條第1 項、第85條第1 項、第15條，民事訴訟法第492 條前
    段，裁定如主文。
中    華    民    國    98    年    8     月    14    日
                  民事第一庭    審判長法  官  李世貴
                                      法  官  黎文德
                                      法  官  高文淵
以上正本證明與原本相符
本裁定不得抗告
中    華    民    國    98    年    8     月    14    日
                                      書記官  許慧貞


司法院資訊處製作；財團法人民間司法改革基金會備份。
